【裁判字號】    92,上易,289
【裁判日期】    920923
【裁判案由】    返還押租金
【裁判全文】
臺灣高等法院臺中分院民事判決      九十二年度上易字第二八九號
      上  訴  人  乙○○
      被  上訴人  丙○○
      訴訟代理人  甲○○
右當事人間返還押租金事件，上訴人對於中華民國九十二年五月十五日臺灣臺中地方
法院第一審判決（九十一年度訴字第三八二一號），提起上訴，本院於九十二年九月
九日言詞辯論終結，判決如左：
      主      文
上訴及追加之訴均駁回。
第二審訴訟費用由上訴人負擔。
      事      實
甲、上訴人方面：
一、聲明：求為判決。
    (一)、原判決廢棄。
    (二)、被上訴人應返還上訴人新台幣（下同）三十萬元及如附表所示編號三至十二
        號之租金支票十紙，其中三十萬元部分自九十一年十一月二十二日起至清償
        日止按年息百分之五計算之利息。
    (三)、被上訴人應再給付上訴人八萬元及如附表所示編號二號之租金支票乙紙，其
        中八萬元自九十二年九月十日起至清償日止按年息百分之五計算之利息。
    (四)、第一、二審訴訟費用由被上訴人負擔。
二、陳述：除與原判決記載相同部分予以引用外，補稱：
    (一)、兩造租約簽立後，上訴人即同時交付三十萬元押租金支票及一年份每月八萬
        元租金支票十二紙予被上訴人，其中三十萬元押租金及九十一年八月三十日
        之八萬元租金支票已經被上訴人兌領，另九十一年九月三十日之八萬元租金
        支票經上訴人止付，租約既經解除，均應返還，爰依民事訴訟法第四百四十
        六條第一項之規定擴張聲明。
    (二)、本件租賃契約於第十九條特別約定租賃物供乙方開設托兒所使用，明白顯示
        本件上訴人承租被上訴人房屋之目的為供上訴人開設托兒所使用。換言之，
        如租賃標的物無法達到供上訴人開設托兒所使用情事，則本件租約之目的顯
        然無法達成，此時若強要上訴人於無法使用租賃物情形下，仍要按期給付租
        金，於公平正義、誠實信用原則顯有悖逆。
    (三)、按出租人應以合於所約定使用、收益之租賃物交付承租人，並應於租賃關係
        存續中，保持其合於約定使用收益之狀態，民法第四百二十三條定有明文。
        故出租人除負有「用益狀態之提供義務」外，亦負有「用益狀態之維持義務
        」，觀諸最高法院八十九年台上字第四二二號裁判要旨揭示：「出租人非但
        應於出租後以合於所約定使用、收益之租賃物交付承租人，並應於嗣後租賃
        關係存續中，保持其合於約定使用、收益之狀態，此為出租人之對待給付義
        務。所謂合於約定之使用、收益狀態，應以當事人間於訂立租賃契約時所預
        設之共同主觀之認知，為其認定之標準，倘該主觀上認知，因租賃物發生瑕
        疵致無法達成時，即可認為租賃契約所約定之使用、收益有所妨害，非必謂
        租賃物已達完全無法使用、收益之狀態，始可認定出租人有保持合於使用、
        收益狀態之義務」，又同院八十六年台上字第三四九○號判決要旨亦指出「
        出租人不僅有忍受承租人為使用、收益租賃物之消極義務，並有使其能依約
        定使用、收益租賃物之積極義務。倘承租人之使用、收益租賃物受有妨害或
        妨害之虞時，不問其係基於可歸責於出租人之事由或第三人之行為而生，亦
        不問其為事實上之侵害或權利之侵害，出租人均負有以適當方法除去及防止
        之義務」。
    (四)、本件兩造租賃契約簽訂後，被上訴人迄今並未將合於所約定使用、收益之租
        賃物交付上訴人，承租人沒有一天占有使用系爭租賃物，且該租賃標的物現
        又為陳玲占有使用中，業經證人蔡恆輝於原審九十二年二月十二日證述明
        確，另陳玲於本院九十二年八月二十七日亦出庭證稱「從九十一年八月一
        日起托兒所一直都是我繼續在經營」，而被上訴人亦知悉系爭租賃物由陳
        玲繼續占有使用之事，亦經陳玲證實。被上訴人依前揭判決要旨所示即負
        有以適當方法除去之義務，此義務屬出租人之對待給付義務，揆諸兩造契約
        第十九條特別約定於九十一年八月一日起出租人應以合於所約定使用、收益
        之租賃物交付承租人供開設經營托兒所之用，否則不能達契約之目的，被上
        訴人迄今未為給付，則依民法第二百五十五條依契約之性質或當事人之意思
        表示，非於一定時期為給付不能達其契約之目的，而契約當事人之一方不按
        照時期給付者，他方當事人得不為前條之催告，解除其契約之規定，爰為解
        除兩造租賃契約之意思表示，再依民法第二百五十九條解除契約後回復原狀
        之規定，為上訴聲明之請求。
    (五)、查最高法院三十七年上字第八一四一號判例要旨揭示「芋甲與某乙間之租約
        已合法成立，某甲並負有交付租賃物之義務，但此項義務之履行，既在某甲
        將房屋另租他人移轉占有之後，自不能謂無法律上之障礙，此項障礙應包括
        於給付不能觀念之中」，本件被上訴人既未履行租賃物用益狀態之提供義務
        及維持義務，而自契約預定履行日後即一直為第三人占有使用中，對出租人
        主給付義務之履行，顯屬給付不能，為此上訴人已於九十二年八月二十九日
        委請律師發函依民法第二百五十六條規定解除兩造租約，被上訴人於九十二
        年九月二日收受該函，租約既經解除，再依民法第二百五十九條之規定，為
        上訴聲明之請求。
乙、被上訴人方面：
一、聲明：求為判決如主文所示：
二、陳述：除與原判決記載相同部分予以引用外，補稱：
    (一)、被上訴人提供之房屋可供上訴人開設托兒所使用，並無契約目的無法達成之
        情形：
      1.系爭契約第十九條全文係：「本租賃物係供乙方（即上訴人）開設托兒所使
        用，乙方不得供他途使用。」觀其用語，應指上訴人「僅」能將該租賃物用
        作開設托兒所，不能將之移為他用，而有限制上訴人承租中使用、收益「方
        法」之意，如此解釋，實屬當然。詎上訴人卻從原審至二審一直主張因其不
        能開設托兒所，指摘被上訴人違反本條之約定，毋寧曲解本條意涵，超越條
        文本身規範之射程範圍太遠。雖其援引最高法院八十九年台上字第四二二號
        判決「．．．．所謂合於約定使用、收益之狀態，應以當事人間於訂立租賃
        契約時所預設之『共同主觀之認知』，為其認定之準．．．。」惟該判決係
        出租人提供之「房屋本身」瑕疵甚多，無法住居使用，與本件事實未可相提
        並論；且本件兩造間就「只要上訴人無法開設托兒所，被上訴人即視為違約
        」此點，是否有「共同主觀之認知」？誠值懷疑；況將契約第十九條如此擴
        張解釋，則若僅因承租人一己之事由或風險而無法開設托兒所，出租人即須
        負違約之責，其不合理，莫此為甚！
    (二)、本件兩造間之租賃契約，其客體僅係契約書上之房屋，不含屋內托兒所之生
        財器具與其經營權至為明瞭。既照租賃標的物僅止於該房屋本身之硬體結構
        ，於行政法規上復無不得經營托兒所之限制，且前手經營人陳葵玲於該處亦
        運作多時，如何得謂租賃物本身無法達到開設托兒所之目的？顯見本件根本
        無契約目的不達之情形。
    (三)、被上訴人已將合於所約定使用、收益之租賃物交付上訴人，且亦於租賃關係
        存續中保持其合於約定使用、收益之狀態：
      1.上訴人與被上訴人訂立房屋租賃契約，當被上訴人將房屋交付使用時，毫無
        疑問已使所有托兒所師生成員皆能在內遮風擋雨，免於外界干擾地安心進行
        教育的互動，被上訴人有無提供並維持此租賃物所約定使用、收益狀態予上
        訴人？至為灼然。至陳葵玲之經營權有無順利移轉？陳葵玲是否將托兒所之
        經營毫無瑕疵地讓渡予上訴人？上訴人是否礙於陳葵玲先前之債務糾葛不清
        嗣即再解除讓渡契約？凡此，均與本件系爭租賃契約無關。
      2.上訴人一再指陳被上訴人未於九十一年八月一日「交付」合於約定狀態之租
        賃物，並讓陳玲繼續占有中而未「維持」約定狀態。惟觀諸以下事實，即
        知被上訴人確有「交付」並「維持」系爭租賃物之約定使用收益狀態：(1)何
        鈺芬（即上訴人妻）於其告訴狀中（台中地檢署九十一年度偵字第一八六○
        八號）謂「八月一日告訴人正式接任托兒所經營時，即有債權人上門索債．
        ．．」；(2)該告訴狀復謂八月二日至托兒所竟發現門窗被外力破壞．．．」
        ；(3)台中市政府函文主旨欄記載：「  貴所擬申請變更負責人為乙○○一案
        ，經乙○○先生於九十一年八月一日來函聲稱：於交接時發現  貴所債務未
        處理，因而申請變更負責人取消。」；(4)何鈺芬與陳玲於九十一年八月十
        日簽立之「解除讓渡書契約」第二條、第三條約定「．．．九十一年八月十
        日之房租由甲方（陳玲）負擔五萬元，乙方（何鈺芬）負擔三萬元」、「
        租賃契約暫不更換，其押金三十萬元由乙方（何鈺芬）先行暫存於出租人．
        ．．」；(5)陳玲將托兒所之經營讓渡予何鈺芬，何鈺芬解除讓渡契約再由
        陳玲繼續經營，至今一年有餘，未曾有房屋結構體毀損致無法於其內達經
        營托兒所目的之情事發生。綜上五點所述，若上訴人（及其妻何鈺芬）從未
        占有使用系爭房地，如何可能如其所自述般於八月一日正式接任托兒所，又
        於次日發現門窗遭破壞？如何可能於市府函文內出現「於交接時發現債務未
        處理」字樣？如何可能自願負擔九十一年八月之部分房租並謂租約暫不更換
        ？又如何可能於實際經營權轉回陳玲身上後未見讓渡雙方向被上訴人提及
        房屋之結構、設備有問題？以上種種足資證明被上訴人確已將合於約定使用
        、收益狀態之租賃物交付予上訴人，並維持其約定狀態至今，上訴人以其與
        陳玲間因讓渡經營權所生齟齬反指被上訴人未為交付、維持，非惟邏輯不
        通，亦將個人風險轉嫁他人承受。
      3.上訴人復主張被上訴人明知陳玲續於該處經營托兒所，卻不出面將之「趕
        走」，俾便其順利接手經營，此論大謬矣！試問：陳玲能繼續經營該托兒
        所，原因是否即在上訴人（及其妻何鈺芬）接手後隨即解除讓渡，自己同意
        陳玲續為經營之故？若然，被上訴人憑什麼「趕走」陳玲？是否只有於
        租約係存在「被上訴人」與「陳玲」間，而其不繳租金達一定期數，經被
        上訴人合法催告並終止租約後，被上訴人才有法律上之權利依據將之「趕走
        」？本件事實並非房東未將前手房客趕走，致後手房客無法住居使用，所以
        房東應對後手房客負責之單純事件；相反的，若被上訴人於租約開始前即將
        陳玲趕走，是否意味托兒所之所有生財器具及其內師生員工亦需一併「騰
        空」，而僅交付上訴人一個建築結構體即可？上訴人又何需於租約外再與陳
        玲訂立讓渡契約？兩個不同契約即代表兩個債務人之兩個債務內容，被上
        訴人負責提供房地供上訴人經營托兒所？陳玲則負責移轉軟硬體經營權予
        上訴人，基此，對於陳玲之繼續經營，被上訴人根本無置喙餘地，僅有「
        道德勸說」之可能，只有上訴人方得依據讓渡契約所賦與之權利趕走陳玲
        ，如今上訴人捨此正途不為，卻解除讓渡契約反指被上訴人未交付合於約定
        狀態之房屋使其不能達經營之目的，寧有斯理？
    (四)、在相類似之案件中，最高法院亦表達與本件原審相同之見解：
        「按租賃物之出租人，依民法第四百二十三條規定，固負有『以合於所約定
        使用、收益之租賃物交付承租人，並應於租賃關係存續中保持其合於約定使
        用、收益之狀態』之義務，但此所謂合於所約定使用、收益之租賃物，乃指
        該租賃物在客觀上合於約定使用、收益之狀態為已足，至於承租人能否達到
        使用收益之效果，則應非所問。」最高法院八十四年台上字第三三三號判決
        明揭此旨，該號判決並認出租人提供市場舖位之義務範圍並「不包括」取締
        攤販，免除不公平競爭，適於營業之動態市場環境。對照本案以觀，被上訴
        人提供之租賃物，客觀上既足達托兒所使用之硬體狀態，則上訴人能否達到
        使用收益之效果，即非所問。此亦正為民法第四百四十一條條所定「承租人
        因自己之事由，致不能為租賃物全部或一部之使用收益者，不能免其支付租
        金之義務。」之立法精神所在，依「舉輕以明重」之法理，不能免支付租金
        之義務，遑論終止租約請求返還押租金及均已到期之十紙租金支票！
    (五)、上訴人所為實已先違反租賃契約第八條內容，毫無終止租約之法源依據：
      1.依兩造房屋租賃契約書第八條所定「乙方（上訴人）未經甲方（被上訴人）
        同意，不得私自將租賃房屋權利全部或一部份出借、轉租、頂讓或以其他變
        相方法由他人使用房屋。」初始，被上訴人將房地約明自九十一年八月一日
        起僅供托兒所經營使用而出租予上訴人，詎上訴人自陳玲頂讓經營後，旋
        即解除讓渡契約，形同將經營權再頂讓回給陳玲；另於解除讓渡書契約第
        三條約定由陳玲支付每月八萬元之租金予出租人，此不啻如同變相之轉租
        而由他人使用房屋。凡此均足說明違約者實係上訴人而非被上訴人。
      2.按承租人之終止租約原因不外法定事由與意定事由。但本件無論法定事由或
        意定事由皆不足構成上訴人終止之理由，其未經被上訴人同意，率而片面終
        止，於法，於契約均有未合。
    (六)、上訴人主張依「誠信原則」法理終止租約暨返還押租金及支票，顯不足採。
        蓋觀諸本件事實始末，依法、依約被上訴人提供者一直是合於約定使用、收
        益狀態之房屋，上訴人不願續為經營托兒所也一直不是被上訴人違反出租人
        之義務所致，上訴人因與陳玲間頂讓事件之不愉快，便將租約風險轉被上
        訴人承擔，試問，被上訴人如何有背誠信原則？誰才真的違背誠信原則？答
        案顯而易見。
    (七)、另上訴人主張依民法第二百五十九條解除契約後回復原狀之規定而為上訴聲
      明之請求，容有誤解。蓋租賃既為繼續性契約，僅可能依民法第二百六十三條
      準用之規定而為「終止」，並非「解除」。而終止，依民法第二百五十六條之
      規定，須有民法第二百二十六條「可歸責於債務人之事由，致給付不能者」或
      第二百五十五條「定期行為給付遲延」之情事，方得為之。惟被上訴人無何可
      歸責之事由，本件租賃物亦無所謂給付不能之情形，且上訴人也已接手經營，
      後始反悔，亦與第二百五十五條規定不符，則於法定及意定事由均無依據下，
      上訴人強行片面終止，難謂適法妥當。
      理      由
一、上訴人主張：上訴人配偶何鈺芬於九十一年七月十八日，與陳葵玲簽立柏克萊托
    兒所讓渡契約，受讓托兒所之生財器具及經營權。為順利經營柏克萊托兒所，兩
    造遂於九十一年七月二十四日簽立系爭租約，由上訴人向被上訴人承租系爭房地
    即柏克萊托兒所所在地，租賃期間自九十一年八月一日起至九十七年七月三十一
    日止，為期六年，租金每月為八萬元，押租金三十萬元，兩造並於系爭租約第十
    九條約定上開房地係供上訴人開設托兒所使用，不可供他途使用。上訴人於簽約
    時將面額三十萬元之押租金支票一紙（發票日為九十一年八月二十日、票號為EN
    0000000號），及自九十一年八月三十日起至九十二年七月三十日止，每張面額
    各八萬元如附表所示之租金支票十二紙計九十六萬元，交予被上訴人收執。惟陳
    葵玲竟蓄意隱瞞已將柏克萊托兒所質押抵債之事實，詐欺上訴人及何鈺芬，致何
    鈺芬於九十一年八月一日欲受讓柏克萊托兒所經營權之際，始發現陳葵玲已將托
    兒所之一切資產質押予蔡恆輝，並由蔡恆輝占有接管，何鈺芬因無法接手經營柏
    克萊托兒所，遂退出經營。本件兩造係因不可歸責於雙方當事人之事由，致系爭
    租約目的無法達成，即無繼續系爭租約關係而有予以終止之必要，爰依誠信原則
    終止系爭租約。又系爭租約簽訂後，被上訴人迄今並未將合於所約定使用、收益
    之租賃物交付上訴人，上訴人沒有一天占有使用租賃物，且該租賃物現又為陳
    玲占有使用，而系爭租約依第十九條約定，被上訴人應於九十一年八月一日交付
    租賃物供上訴人開設托兒所之用，否則不能達契約之目的，且被上訴人未履行租
    賃物用益狀態之提供義務及維持義務，對上訴人交付租賃物義務之履行，已屬給
    付不能，上訴人自得依民法第二百五十五條、第二百五十六條之規定解除系爭租
    約。因此上訴人於原審起訴請求被上訴人返還三十萬元之押租金及如附表所示編
    號三至十二號之租金支票十紙，上訴本院後再追加請求被上訴人給付已兌現之租
    金支票八萬元及如附表所示編號二號之租金支票乙紙。
二、被上訴人則以：系爭租約為定期租賃，兩造並無得提前終止租約之特別約定，上
    訴人亦無可得終止系爭租約之法定事由存在，上訴人顯無權終止系爭租約。而被
    上訴人出租予上訴人使用之系爭房地，並無不得開設托兒所之限制，系爭房地既
    得合法供開設托兒所之用，系爭租約自無契約目的不達之情事。至上訴人配偶何
    鈺芬乃系爭租約當事人以外之第三人，何鈺芬與陳葵玲間就讓渡柏克萊托兒所經
    營權縱有糾紛存在，惟該糾紛與系爭租約無涉，亦無礙於系爭房地得合法供開設
    托兒所之用途，上訴人自不得以何鈺芬無法順利經營柏克萊托兒所為由，主張其
    得終止系爭租約。且被上訴人已將合於所約定使用、收益之租賃物交付上訴人，
    亦於租賃關係存續中保持其合於約定使用、收益之狀態，而陳玲之能繼續經營
    柏克萊托兒所，是上訴人接手後隨即解除讓渡，自己同意陳玲續為經營之故，
    被上訴人無權排除陳玲之占有系爭房地，本件被上訴人之交付系爭房地並無可
    歸責之事由致給付不能之情事，上訴人又已接手經營，亦無定期行為給付遲延之
    情事，上訴人解除系爭租約並不合法等語，資為抗辯。
三、查上訴人配偶何鈺芬於九十一年七月十八日，與陳玲簽立柏克萊托兒所讓渡契
    約，受讓托兒所之生財器具及經營權。為順利經營柏克萊托兒所，兩造乃於九十
    一年七月二十四日簽訂系爭租約，由上訴人承租被上訴人所有之系爭房地，租賃
    期間自九十年八月一日起至九十七年七月三十一日止，為期六年，租金每月為八
    萬元，押租金三十萬元，兩造並於系爭租約第十九條約定系爭房地係供上訴人開
    設托兒所使用，不可供他途使用。上訴人於簽約時將面額三十萬元之押租金支票
    一紙（發票日為九十一年八月二十日、票號為 EN0000000號），及自九十一年八
    月三十日起至九十二年七月三十日止，每張面額各八萬元之如附表所示租金支票
    十二紙，計九十六萬元，交予被上訴人收執，其中三十萬元之押租金支票及如附
    表所示編號一號之八萬元租金支票，均已經被上訴人提示兌領等情，為兩造所不
    爭執之事實，並有上訴人所提出之讓渡書、房屋租賃契約書在卷可稽，此部分之
    事實即堪信為真實。
四、上訴人係以其配偶何鈺芬受讓柏克萊托兒所經營權，惟陳玲蓄意隱瞞已將柏克
    萊托兒所質押抵債之事實，致何鈺芬於九十一年八月一日欲受讓柏克萊托兒所經
    營權時，始發現柏克萊托兒所已由蔡恆輝占有接管，系爭房地無法達到上訴人承
    租供開設托兒所使用，系爭租約之目的不能達成；及被上訴人迄今並未將合於所
    約定使用、收益之租賃物交付上訴人，上訴人沒有一天占有使用租賃物，且該租
    賃物又為陳玲占有使用，被上訴人應於九十一年八月一日交付租賃物供上訴人
    開設托兒所之用，否則不能達到契約之目的，且被上訴人未履行租賃物用益狀態
    之提供義務及維持義務，對上訴人交付租賃物義務之履行，已屬給付不能為由，
    主張依誠信原則終止系爭租約，及依民法第二百五十五條、第二百五十六條之規
    定，解除兩造之租約。被上訴人則否認上情，辯稱：被上訴人提供之房屋可供上
    訴人開設托兒所使用，並無契約目的無法達成之情事，上訴人依誠信原則終止系
    爭租約，顯不足採。且被上訴人已將合於所約定使用、收益之租賃物交付上訴人
    ，亦於租賃關係存續中保持其合於約定使用、收益之狀態，而陳玲之能繼續經
    營柏克萊托兒所，是上訴人接手後隨即解除讓渡，自己同意陳玲續為經營之故
    ，被上訴人無權排除陳玲之占有系爭房地，本件被上訴人之交付系爭房地並無
    可歸責之事由致給付不能之情事，上訴人又已接手經營，亦無定期行為給付遲延
    之情事，上訴人解除系爭租約並不合法等語。是本件兩造爭執之重點在於被上訴
    人提供之系爭房地可否供上訴人開設托兒所使用，有無契約目的無法達成之情形
    ？被上訴人有無於九十一年八月一日將系爭房地交付上訴人，且於租賃關係存續
    中保持其合於約定使用、收益之狀態？上訴人終止及解除系爭租約是否合法？
五、被上訴人提供之系爭房地可否供上訴人開設托兒所使用，有無契約目的無法達成
    之情形？
    (一)、系爭房地在上訴人承租之前即已供陳玲經營柏克萊托兒所，上訴人又係在
        其配偶何鈺芬向陳玲受讓柏克萊托兒所經營權之後，為順利經營柏克萊托
        兒所，始向被上訴人承租系爭房地，可見系爭房地開設托兒所並不受限制；
        再觀上訴人申請變更柏克萊托兒所負責人後，經上訴人發現柏克萊托兒所債
        務未處理，去函台中市政府取消申請，台中市政府以九十一年八月五日府社
        婦字第○九一○一一三六○一號函復「申請變更文件及立案證書由原負責人
        陳玲領回」，顯然陳玲業以系爭房地向台中市政府申請開設柏克萊托兒
        所登記獲准，系爭房地自得供上訴人合法開設托兒所之用。
    (二)、被上訴人出租之系爭房地原即得供上訴人經營托兒所之用，兩造租賃契約第
        十九條定明「本租賃物係供乙方（即上訴人）開設托兒所使用，乙方不得供
        他途使用」，依其文義應在限制上訴人使用系爭房地之用途，即上訴人祇得
        以系爭房地經營托兒所，不得供他途使用，是被上訴人自不因該第十九條之
        約定，而負有使上訴人之托兒所能順利開設之義務。
    (三)、被上訴人僅以系爭房地出租上訴人，至系爭房地所開設之柏克萊托兒所，係
        由何鈺芬另與陳玲簽訂讓渡書，受讓柏克萊托兒所之生財設備及經營權，
        則何鈺芬與陳玲間因讓渡柏克萊托兒所所生之糾紛，自與系爭租約無關，
        亦無礙系爭房地得供上訴人開設托兒所之用。是陳玲縱違約，未能將柏克
        萊托兒所之經營權讓渡予何鈺芬，或上訴人無法順利開設柏克萊托兒所，均
        不應由被上訴人負責，何鈺芬受讓柏克萊托兒所經營權之風險，應由上訴人
        及何鈺芬承擔，無轉嫁被上訴人之理。
    (四)、陳玲固有積欠蔡恆輝之債務，蔡恆輝並於九十一年八月一日上訴人欲接管
        柏克萊托兒所時前往現場，惟蔡恆輝於原審九十二年二月十二日準備程序時
        證稱：「我當天有請我公司的小姐去清點財物，但我沒有接管該托兒所」、
        「我只是將陳玲欠我錢的事情告訴何鈺芬，我並沒有阻止他接管托兒所」
        等語，可見蔡恆輝並未占有系爭房地，亦未妨害上訴人接管柏克萊托兒所。
        再由陳玲於上訴人九十一年八月一日不願經營柏克萊托兒所隨即接手（詳
        後述），益證蔡恆輝所述無虛，上訴人所主張柏克萊托兒所已由蔡恆輝占有
        接管，致上訴人及何鈺芬無法接手經營該托兒所云云，應與事實不符。上訴
        人應係發現陳玲另有債務糾紛，恐影響柏克萊托兒所之營業，乃不願接管
        柏克萊托兒所，上訴人之柏克萊托兒所未能接管與系爭租約完全無關，並非
        系爭房地無法供上訴人開設托兒所之用，上訴人承租系爭房地即無不能達到
        供其開設托兒所之目的，上訴人以其與陳玲之讓渡糾紛致未能接管柏克萊
        托兒所，指為其租賃目的無法達成，要無可採。
六、被上訴人有無於九十一年八月一日將系爭房地交付上訴人，且於租賃關係存續中
    保持其合於約定使用、收益之狀態？
    (一)、被上訴人僅以系爭房地出租上訴人，就系爭房地上所開設之柏克萊托兒所係
        由何鈺芬另與陳玲簽約受讓，而上訴人承租系爭房地之目的即係在以系爭
        房地開設托兒所，因此被上訴人依約應於九十一年八月一日交付系爭房地予
        上訴人，祇須將得供作開設托兒所使用之系爭房地硬體設備支付，即屬提供
        合於所約定使用、收益之租賃物，並不須將系爭房地騰空。而上訴人有於九
        十一年八月一日至系爭房地欲接管柏克萊托兒所，係因陳玲之債權人蔡恆
        輝在場言明與陳玲另有債務糾紛，上訴人乃作罷，被上訴人顯然有於九十
        一年八月一日交付系爭房地予上訴人，上訴人始可於當日前往接管柏克萊托
        兒所，況蔡恆輝亦未占有接管柏克萊托兒所，上訴人並未被排除占有系爭房
        地，是上訴人之未接管柏克萊托兒所，尚非被上訴人未交付系爭房地，而係
        上訴人不願經營所致。再由何鈺芬因受讓柏克萊托兒所發生糾紛，對陳玲
        提出刑事詐欺告訴，於刑事告訴狀指稱：「八月一日告訴人正式接任托兒所
        經營時，即有債權人上門索債」、「八月一日當天並接獲多通七月三十一日
        前托兒所未付清帳款之恐嚇電話，並由家長告知告訴人九十年度第二學期未
        與家長結清幼兒教育券之事」、「八月二日至托兒所竟發現門窗被外力破壞
        」等語，足認上訴人於系爭租約租期開始之時，已有占有使用系爭房地之情
        事，否則上訴人之配偶何鈺芬何能知悉九十一年八月一日、八月二日位於系
        爭土地之柏克萊托兒所發生何事？至蔡恆輝於原審證稱：「何鈺芬自九十一
        年八月一日起並無實際去接管柏克萊托兒所，托兒所至目前為止還是由陳
        玲在經營」云云，另陳玲於本院九十二年八月二十七日準備程序時證稱：
        「從九十一年八月一日起托兒所一直都是我繼續在經營」云云，惟陳玲之
        接手繼續經營柏克萊托兒所，據陳玲於同日準備程序時係證稱：「（九十
        一年八月一日何鈺芬為何沒有順利接管托兒所？）是蔡恆輝恐嚇她，她很害
        怕，隔天她一直打電話給我說她不敢接管托兒所」、「何鈺芬她不接管之後
        ，因為所內還有小朋友，我必須處理，所以我就繼續經營」等語，足證陳
        玲之繼續經營柏克萊托兒所，並非被上訴人未交付系爭房地所致。
    (二)、陳玲於上訴人不願接管柏克萊托兒所後，占有系爭房地繼續經營柏克萊托
        兒所，最高法院八十六年度台上字第三四九○號判例意旨謂「出租人應以合
        於所約定使用、收益之租賃物，交付承租人，並應於租賃關係存續中保持其
        合於約定使用、收益之狀態，民法第四百二十三條定有明文。故出租人不僅
        有忍受承租人為使用、收益租賃物之消極義務，並有使其能依約定使用、收
        益租賃物之積極義務。倘承租人之使用、收益租賃物受有妨害或妨害之虞時
        ，不問其係基於可歸責於出租人之事由或第三人之行為而生，亦不問其為事
        實上之侵害或權利之侵害，出租人均負有以適當方法除去及防止之義務」，
        上訴人因此主張被上訴人未予適當方法排除陳玲之占有，未履行租賃物用
        益狀態之維持義務云云。惟上訴人於不願接管柏克萊托兒所後，就何鈺芬與
        陳玲所訂之柏克萊托兒所讓渡契約，旋由雙方於九十一年八月十日訂約解
        除讓渡關係，依何鈺芬與陳玲所訂之解除讓渡書契約第二、三條之約定「
        甲（即陳玲）、乙（即何鈺芬）雙方約定九十一年八月之房租由甲方負擔
        五萬元正，乙方負擔三萬元正」、「租賃契約暫不更換，其押金三十萬元正
        由乙方先行暫存於出租人，至讓渡出之同時，租約更換，並無息退還於乙方
        ，租金之部分每月八萬元正由甲方於每月二十日前支付於出租人（惟租約未
        更換前，租金由甲方全數負擔）」，可認上訴人應係同意陳玲於覓得願意
        接手經營柏克萊托兒所者之前，繼續以其名義承租系爭房地供陳玲使用，
        押租金三十萬元由上訴人暫存於被上訴人處，待接手者與被上訴人更換租約
        再無息交還上訴人，每月之租金八萬元，九十一年八月份上訴人負擔三萬元
        ，餘由陳玲負擔，其後之租金則由陳玲支付至租約更換時。因有該約定
        ，上訴人乃就九十一年八月二十日到期之押租金支票三十萬元，及九十一年
        八月三十日到期之租金支票八萬元未予止付，讓被上訴人提示兌領。上訴人
        於租賃關係存續期間，允許陳玲占有使用、收益系爭房地，被上訴人是否
        仍負有排除陳玲占有系爭房地之義務，及未履行租賃物用益狀態之維持義
        務，即有可議。
七、上訴人終止及解除系爭租約，是否合法？
    (一)、上訴人以其承租系爭房地之目的不能達到，主張依誠信原則終止系爭租約。
        惟系爭房地可供上訴人開設托兒所，並無不能達到上訴人承租目的之情事，
        上訴人原可使用、收益系爭房地，因上訴人不願經營柏克萊托兒所，同意陳
        玲占有系爭房地，如允許上訴人終止租約，反而對被上訴人不公，有違誠
        信原則，是上訴人終止系爭租約並不合法。
    (二)、系爭租約之租期係自九十一年八月一日開始，第十九條係限制上訴人使用系
        爭房地之約定，系爭租約並無被上訴人應於九十一年八月一日交付系爭房地
        予上訴人，否則不能達到契約目的之情事，且被上訴人亦已於九十一年八月
        一日將系爭房地交付上訴人使用，被上訴人就九十一年八月一日應交付合於
        所約定使用、收益之租賃物予上訴人之乙節，並不負給付遲延之責任，本件
        自無民法第二百五十五條「依契約之性質或當事人之意思表示，非於一定時
        期為給付不能達其契約之目的，而契約當事人之一方不按照時期給付者，他
        方當事人得不為前條之催告，解除其契約」規定之適用，上訴人依民法第二
        百五十五條之規定主張解除系爭租約，自有未合。至陳玲於上訴人租賃期
        間係占有使用、收益系爭房地，縱如上訴人所主張，被上訴人負有以適當方
        法除去之義務，被上訴人未排除陳玲之占有，亦僅上訴人應定期催告被上
        訴人排除陳玲占有，被上訴人逾期不為，得依民法第二百五十四條之規定
        解除系爭租約之問題，本件上訴人從未催告被上訴人排除陳玲占有，即不
        得解除系爭租約。
    (三)、上訴人再援引最高法院三十七年上字第八一四一號判例意旨「某甲與某乙間
        之租約已合法成立，某甲並負有交付租賃物之義務，但此項義務之履行，既
        在某甲將房屋另租他人移轉占有之後，自不能謂無法律上之障礙，此項障礙
        應包括於給付不能觀念之中」，指稱：被上訴人未履行租賃物用益狀態之提
        供義務及維持義務，而租賃物自契約預定履行日後一直為第三人占有使用中
        ，對出租人主給付義務之履行已屬給付不能云云，因此依民法第二百五十六
        條之規定解除系爭租約。但被上訴人已於九十一年八月一日將合於約定使用
        、收益之租賃物交付上訴人，被上訴人並非未履行租賃物用益狀態之提供義
        務，陳玲係在其後上訴人不願經營柏克萊托兒所始占有系爭房地。即使依
        上訴人所主張被上訴人未排除陳玲占有系爭房地，沒有履行其租賃物用益
        狀態之維持義務，然上訴人於原審九十二年一月二十七日準備程序時表示對
        被上訴人於兩造訂立租賃契約，並未再與他人有任何契約關係之事實不予爭
        執，陳玲於本院亦證稱：「（妳繼續經營托兒所，丙○○知否？）他知道
        ，我有告訴他，但是他說他和上訴人之間契約仍在，租金上訴人已經開立一
        年期間的票給他，且他們彼此間在訴訟中，他說要等法院判決後再處理我的
        部分」、「（丙○○沒有反對妳繼續經營托兒所？）他就說等法院判決後再
        說」、「（妳繼續經營托兒所這段期間，租金何人給付？）丙○○說上訴人
        他們租金有開立一年期間的支票，所以沒有向我收租金，我沒有給付這段期
        間之租金」等語，足見被上訴人並未於上訴人租賃期間又將系爭房地出租予
        陳玲，此與最高法院三十七年上字第八一四一號判例意旨所示之情形有間
        ，被上訴人仍可排除陳玲之占有系爭房地，被上訴人對上訴人所負之出租
        人義務，尚未陷於給付不能之程度，上訴人依民法第二百五十六條之規定解
        除系爭租約，亦有未當。
八、綜上所述，上訴人不得終止及解除系爭租約，其終止及解除系爭租約之意思表示
    均不生效力，兩造間之租賃關係仍繼續存在，上訴人依終止及解除系爭租約之法
    律關係，起訴請求被上訴人返還押租金三十萬元及如附表所示編號三至十二號之
    租金支票十紙，再追加請求被上訴人給付已兌現之租金支票八萬元及如附表所示
    編號二號之租金支票乙紙，均無理由，不應准許。原審駁回上訴人之請求及其假
    執行之聲請，核無違誤，上訴論旨指摘原判決不當，求予廢棄改判，為無理由，
    其上訴及於本院提起之追加之訴均應駁回。本件事證已明，上訴人聲請傳訊證人
    蔡恆輝，本院認無此必要，故不予傳訊，併予敘明。
九、據上論結，本件上訴及追加之訴均無理由，依民事訴訟法第四百四十九條第一項
    、第七十八條，判決如主文。
中      華      民      國    九十二    年      九      月    二十三    日
~B1民事第四庭審判長法  官  黃斐君
~B2                法  官  張鑫城
~B3                法  官  陳蘇宗
右為正本係照原本作成。
不得上訴。
~B                書記官  吳麗慧
中      華      民      國    九十二    年      九      月    二十五    日
                                                                        Ｂ
附表：
┌──┬───┬───────┬─────┬────────┬───────┐
│編號│發票日│面額（新台幣）│票      號│ 付    款    人 │帳          號│
├──┼───┼───────┼─────┼────────┼───────┤
│ 一 │8.│捌萬元        │EN0000000 │豐原市信用合作社│○一三四六之二│
├──┼───┼───────┼─────┼────────┼───────┤
│ 二 │9.│捌萬元        │EN0000000 │同            右│同          右│
├──┼───┼───────┼─────┼────────┼───────┤
│ 三 │10.│捌萬元        │EN0000000 │同            右│同          右│
├──┼───┼───────┼─────┼────────┼───────┤
│ 四 │11.│捌萬元        │EN0000000 │同            右│同          右│
├──┼───┼───────┼─────┼────────┼───────┤
│ 五 │12.│捌萬元        │EN0000000 │同            右│同          右│
├──┼───┼───────┼─────┼────────┼───────┤
│ 六 │1.│捌萬元        │EN0000000 │同            右│同          右│
├──┼───┼───────┼─────┼────────┼───────┤
│ 七 │2.│捌萬元        │EN0000000 │同            右│同          右│
├──┼───┼───────┼─────┼────────┼───────┤
│ 八 │3.│捌萬元        │EN0000000 │同            右│同          右│
├──┼───┼───────┼─────┼────────┼───────┤
│ 九 │4.│捌萬元        │EN0000000 │同            右│同          右│
├──┼───┼───────┼─────┼────────┼───────┤
│ 十 │5.│捌萬元        │EN0000000 │同            右│同          右│
├──┼───┼───────┼─────┼────────┼───────┤
│ 十一 │6.│捌萬元        │EN0000000 │同            右│同          右│
├──┼───┼───────┼─────┼────────┼───────┤
│ 十二 │7.│捌萬元        │EN0000000 │同            右│同          右│
└──┴───┴───────┴─────┴────────┴───────┘


司法院資訊處製作；財團法人民間司法改革基金會備份。
